臺灣高等法院高雄分院民事判決
111年度家上字第42號
上  訴  人  潘秀勤  
訴訟代理人  洪千琪律師
            蔡玉燕律師
被上訴人    曾士誠  

            曾莘淼  

            曾倍慧  

共      同
訴訟代理人  吳昀宸律師
            李衣婷律師
上列當事人間請求返還不當得利事件，上訴人對於中華民國111
年4月29日臺灣高雄少年及家事法院110年度家繼訴字第29號第一
審判決提起上訴，並為訴之追加，本院於111年8月31日言詞辯論
終結，判決如下：
    主  文
上訴及追加之訴均駁回。
第二審訴訟費用由上訴人負擔。
    事實及理由
一、按第二審訴之變更或追加，非經他造同意不得為之，但請求
     之基礎事實同一者，不在此限，民事訴訟法第446條第1項 
    、第255條第1項第2款定有明文。本件上訴人在原審係依民
    法第179條及訴外人曾昭明於民國107年5月25日簽立之聲明
    書（下稱系爭A聲明書），起訴請求被上訴人應於繼承曾昭
    明之遺產範圍內，連帶給付上訴人新臺幣（下同）3,081,55
    0元本息，嗣於上訴後，另追加依民法第177條無因管理之法
    律關係為請求權基礎（見本院卷第79頁），被上訴人雖反對
    上訴人為訴之追加（本院卷第105頁），然核上訴人追加請
    求之基礎事實仍係本於其與曾昭明間有無贈與租金收取權契
    約之爭執，與前揭民事訴訟法第446條第1 項但書及第255 
    條第1項第2款規定相符，自應准許，合先敘明。 
二、上訴人主張：上訴人係訴外人曾昭明之女友，被上訴人則為
    曾昭明之子女及繼承人。緣上訴人與曾昭明一同興建、整修
    鐵皮屋並登記在曾昭明名下，嗣曾昭明罹患心臟病後，認有
    義務照顧上訴人晚年生活，遂於107年5月25日委請訴外人吳
    永茂律師、侯昱安律師至其病床邊，由曾昭明簽立系爭A聲
    明書，上載「瑞福路141號附近本人所興建鐵皮屋出租的租
    金，本人同意歸由丁○○收取」等語，將該鐵皮屋之租金收取
    權贈與上訴人，是該鐵皮屋出租所得租金，應歸由上訴人收
    取。詎曾昭明於107年6月9日死亡後，其繼承人即被上訴人
    竟強行收取如原判決附表一（下稱附表一）所示之5間鐵皮
    屋自107年6月起至109年6月止合計25個月出租所得之租金共
    3,081,550元【123,262元×25月＝3,081,550元】而獲有利益
    ，爰依系爭A聲明書及民法第179條之法律關係提起本件訴訟
    ，並於原審聲明：㈠被上訴人應於繼承曾昭明之遺產範圍內
    ，連帶給付上訴人3,081,550元，及自109年7月28日起至清
    償日止，按週年利率5％計算之利息。㈡願供擔保，請准宣告
    假執行。原審駁回上訴人全部請求，上訴人不服提起上訴，
    並追加民法第177條無因管理之請求權，上訴聲明：求為廢
    棄原判決，改判准如上開請求。
三、被上訴人則以：上訴人為曾昭明外遇對象，曾昭明於107年5
    月25日在醫院病床前，原係欲作另份聲明書（下稱系爭B聲
    明書）予其姪即訴外人曾憲志，在場之上訴人認有機可趁，
    乃趁曾昭明當時意識不清而製作系爭A聲明書。迨曾昭明亡
    故，曾憲志所提民刑事訴訟皆因系爭B聲明書與曾昭明真意
    不符而敗訴，足認同日製作之系爭A聲明書亦應非曾昭明真
    意。又系爭A聲明書僅係曾昭明單方之意思表示，未見上訴
    人有何允諾，故非贈與契約。且系爭A聲明書並未特定標的
    ，僅提及「瑞福路141號附近本人所興建鐵皮屋出租的租金
    」等字句，用語過於抽象、無從具體、特定範圍，契約顯未
    能有效成立。再附表一所示建物出租人並非曾昭明，曾昭明
    於107年5月25日時並無有效租賃契約存在，即無租金收取權
    可讓與上訴人等語，並答辯聲明：上訴駁回。
四、兩造不爭執事項：
  ㈠曾昭明為被上訴人之父，於107年6月9日死亡。
  ㈡吳永茂律師於107年5月25日至高雄榮民總醫院，在曾昭明前
    書寫系爭A、B聲明書共2份，並由曾昭明親自簽名捺印，兩
    造均不爭執系爭A聲明書之形式真正。
  ㈢原判決附表二（下稱附表二）所示5間鐵皮屋為未辦保存登記
    之建物，出租狀況如附表二所示。
五、本院之判斷：
　㈠系爭A聲明書是否屬曾昭明所為之死因贈與？　　　
　　⒈按死因贈與，我民法雖無特別規定，然就無償給與財產為
      內容而言，與一般贈與相同，且死因贈與，除係以契約之
      方式為之，與遺贈係以遺囑方式為之者有所不同外，就係
      於贈與人生前所為，但於贈與人死亡時始發生效力言之，
      實與遺贈無異，同為死後處分，其贈與之標的物，於贈與
      人生前均尚未給付；又死因贈與為契約之一種，當事人間
      對於贈與標的物須意思表示一致，契約始能成立（最高法
      院88年度台上字第91號、107年度台上字第1639號判決意
      旨參照）。
　　⒉上訴人固主張系爭A聲明書為曾昭明生前所為之死因贈與云
      云，惟證人即系爭A聲明書當場見證人吳永茂律師於原審
      證稱系爭A聲明書是其寫的，其唸給曾昭明聽，曾昭明自
      己也有朗讀，其跟曾昭明確認有無違背意願，曾昭明表示
      沒有後，其與曾昭明一起在聲明書上簽名，當時曾昭明因
      插鼻胃管，所以比較不能主動講太多話或連續陳述，其主
      要是把曾憲志轉述的話對曾昭明作確認，確認過後再下筆
      寫聲明書，寫完後請曾昭明再作確認，為何沒有讓包含上
      訴人在內之在場人簽名，主要是對於律師公信力的信賴，
      且一方面在場人都是聲明書中的利害關係人，系爭A、B聲
      明書均為曾昭明所作之單方聲明，並非契約，其僅是要把
      曾昭明的意思透過對話瞭解後表達出來而已，主要是把曾
      昭明的意思釐清確認，至於彼此間的互動其不清楚等語在
      卷（見雄院訴字卷第56至57頁、原審卷二第65、67頁、71
      至72頁），依證人所述，當天係由曾昭明確認系爭A聲明
      書為其個人意思後簽名，並無與其他利害關係人進行意思
      表示交錯達成合致之過程；另佐以系爭A聲明書開宗明義
      即為「立聲明人在吳永茂律師面前嚴正聲明以下事項」等
      語，內容為「高雄市○鎮區○○路000號1樓至7樓出租的租
      金，都應該由曾憲志收取。甲○○、曾蓓慈及王意雲均無權
      收取。大寮區頂章段1150地號（借名登記人乙○○）土地上
      所蓋房屋，同意由曾秀琴收取租金。瑞福路141號附近本
      人所興建鐵皮屋出租的租金，本人同意歸由丁○○收取」等
      二項，文末僅由曾昭明1人簽名捺印等節，此有系爭A聲明
      書在卷可稽（見雄院審訴卷第21頁），上開聲明書所提及
      之人既均未就該內容表示同意後共同簽名，依此形式觀之
      ，確係曾昭明一人單方面之意思表示，而與死因贈與之契
      約形式迥異，上訴人此部分主張，尚無可採。
　㈡上訴人與曾昭明間是否已就附表一所示建物之租金收取權，
    成立贈與或死因贈與契約？　
　　上訴人雖主張死因贈與並無特定方式，曾昭明已明確表示贈
    與附表一所示建物之租金收取權，而上訴人亦表示欣然受贈
    ，雙方意思表示已達一致云云，經查：　　
　　⒈依當天現場之錄音譯文，曾昭明就大寮區光明路二段房屋
      租金部分，雖表示收租部分歸給上訴人收，經在場之見證
      人吳永茂確認是否為「如果你有辦法收，就給你收啦」、
      「如果你沒有辦法收的時候，就給丁○○收啦」之意，曾昭
      明答以「好」等語；嗣後就附表一建物之租金，亦經吳永
      茂詢問「要歸給潘小姐嗎？」、「你是為了她未來無依無
      靠的狀況設想嗎？」，曾昭明則回答「對啦」、「給潘小
      姐」等語在卷（見雄院訴字卷第103頁、第122頁）；又證
      人吳永茂證稱當天曾昭明應該沒有要往生的預期，其離開
      時還請曾昭明多唸觀世音菩薩，請曾昭明身心靈多多安頓
      ，後來聽說曾昭明往生了，其也很驚訝，依其理解，就是
      曾昭明讓上訴人收租金可以過活，真正的法律關係其無法
      評斷，當時的對話內容應該是說如果曾昭明身體好的時候
      ，就讓他維持原來收取的狀況，當時著重在由何人去向承
      租人收取租金，並未說到收取後租金的歸屬權等語明確（
      見原審卷二第65、71、73頁），是綜以上開譯文及證人吳
      永茂之證詞，曾昭明當日並無自己死亡之預期，並明確表
      示若身體狀況良好則仍自行收取租金，如其無法收取時始
      由上訴人收取，且遍觀全部譯文及系爭A聲明書之內容，
      均無任何關於其死亡後相關權利義務歸屬之陳述或記載，
      實難遽認曾昭明有為死因贈與之真意。至上訴人雖以不能
      當著曾昭明本人提及「死」字，必須禮貌婉轉，所謂「不
      能收」即指曾昭明死亡之意云云，然依證人吳永茂上開證
      詞，其在現場尚無法判斷曾昭明與上訴人間之法律關係為
      何，且衡以證人吳永茂為專業律師，對於死因贈與之法律
      要件知之甚詳，若已探知雙方間具死因贈與之意思，實無
      可能僅為顧及禮貌而故為模糊不清之用詞，上訴人此部分
      主張顯無足採，本院實難遽認曾昭明有為死因贈與之意思
      表示，故上訴人主張其與曾昭明間存有死因贈與契約，自
      屬無據。　
　　⒉上訴人另以曾昭明就贈與房租收取權之標的內容，意思明
      確，且與上訴人達成意思表示合致云云，然當天雖係由上
      訴人先提起「他大樓對面那幾排」，經吳永茂詢問「不一
      樣喔。瑞福路141號還有其他的嗎？」、「那登記誰的名
      字？」、「土地是屬於市政府的，租你有在上面蓋房子嗎
      ？」，曾昭明回答「那是市政府的，我向市政府租的」等
      語之後，吳永茂欲進一步確認曾昭明出租之建物地點時，
      則均係由在場之上訴人、曾憲志及曾昭明之妹即訴外人曾
      秀英等人進行對話，上訴人先表示「那個以前在賣麵那間
      」，曾秀英稱「那不是祖厝」，上訴人復以「在國小對面
      那邊，那個理髮跟你租的，澎湖仔跟你租的那個」，曾憲
      志稱「瑞福路132號之3啦」等語，曾昭明並未發言，僅稱
      「有就好啦。不用貪那麼多啦」，其後上訴人及曾憲志、
      曾秀英等人因就出租建物究為賣麵的、停車場、保養廠，
      及門牌究為141、132、132之3、132之3等節繼續多番討論
      ，曾昭明亦僅稱「那的地亂七八糟」等語，仍未具體表明
      建物位置、門牌或承租人，迨吳永茂欲確認曾昭明之意，
      再次詢問「所以現在，現就是這個5月25日晚上6點，你現
      在有沒有決定要怎麼處理？」，曾昭明答「我要歸給…」
      ，吳永茂立即接以「喔要歸給潘小姐是嗎？阿你講出來」
      ，曾昭明僅回以「嗯」，吳永茂再問「阿就說要給你收了
      ，你是在，他有說了，你有要給潘小姐收嗎？」，曾昭明
      再回「嗯」、「給潘小姐收」等語，吳永茂則以「歐哩桑
      ，曾先生，現在這個部分喔，再加一個就是瑞福路這裡，
      瑞福路141號附近由本人所興建的鐵皮屋，出租的租金，
      本人同意歸由丁○○收取，這有正確嗎」，曾昭明答稱「有
      」等節，此有前揭錄音譯文在卷甚明（見雄院訴字卷第11
      7至123頁）。觀之上開對話過程，始終均由上訴人、曾憲
      志、曾秀英等人自行討論所主張之租金收取權標的物，且
      就曾昭明實際出租之戶數、地址、承租人之行業等事項亦
      未特定明確，而曾昭明僅以簡單之「嗯」、「給潘小姐收
      」應答，其是否理解吳永茂之提問實非無疑，且其究係以
      當日提及之賣麵的、停車場、保養廠等承租人為限？係其
      一或全部？是否尚泛指該區域其他承租人？等節均屬未明
      ，本院自難採認曾昭明已明確知悉其贈與租金收取權之具
      體範圍。再佐以曾憲志於前執曾昭明於同日簽署之系爭B
      聲明書，主張其為高雄市○鎮區○○路000號不動產之所有權
      人，並對甲○○、丙○○先後提起民、刑事訴訟，然業經臺灣
      高雄地方法院108年度訴字第112號、臺灣高雄地方檢察署
      109年度偵字第17667、17668號一致認該聲明書並非曾昭
      明之真意，此有上開民事判決書、不起訴處分書在卷可佐
      （見原審卷一第311至327頁），則於同一時間、地點所製
      作之系爭A聲明書顯亦經在場之上訴人、曾憲志、曾秀英
      及吳永茂等人主導製作，曾昭明僅被動附和，亦無從認屬
      曾昭明之真意。
　　⒊綜上，系爭A聲明書並非曾昭明之真意，且曾昭明並無死因
      贈與之意思，亦未就讓與租金收取權之具體內容與上訴人
      達成意思表示之合致，則上訴人依系爭聲明書、死因贈與
      之法律關係，主張其已取得附表一所示建物之租金收取權
      ，自非有理。　　　
　㈢上訴人得否請求被上訴人負不當得利或無因管理返還責任？
    上訴人主張其已取得附表一所示建物之租金收取權，被上訴
    人於曾昭明死亡後自行收取租金並據為己有，屬不當得利，
    且屬未受上訴人委任之不法管理云云，然上訴人與曾昭明間
    並未存有租金收取權之贈與或死因贈與契約，業經本院認定
    如上，上訴人本無從取得上開建物之租金收取權；又附表一
    所示建物之出租情形係如附表二所示，既為兩造所不爭執，
    則甲○○本於出租人之身分享有租金收取權，自具法律上之原
    因，並無不當得利或無因管理他人事務之情事，故上訴人依
    民法第179條、第177條之法律關係，請求被上訴人連帶給付
    上開建物自107年6月起至109年6月止之租金共3,081,550元
    ，顯屬無據。
六、綜上所述，上訴人依系爭A聲明書、死因贈與及不當得利之
    法律關係，請求被上訴人於繼承曾昭明遺產範圍內，連帶給
    付3,081,550元本息，並無理由，不應准許。原審駁回上訴
    人全部請求及假執行之聲請，並無不合，上訴人指摘原判決
    不當，求予廢棄改判，為無理由，應駁回其上訴。至上訴人
    於本院追加無因管理法律關係所為請求，亦同無理由，爰一
    併駁回。
七、本件事證業臻明確，兩造其餘攻擊或防禦方法及未經援用或
    調查之證據，核與判決結果不生影響，爰不逐一論述，併此
    敘明。
八、據上論結，本件上訴及追加之訴，均無理由，判決如主文。
中　　華　　民　　國　　111 　年　　9 　　月　　28　　日
                      家事法庭
                        審判長法  官 蘇姿月
                              法  官 郭宜芳
                              法  官 謝雨真
以上正本證明與原本無異。
如對本判決上訴，須於判決送達後20日內向本院提出上訴狀，其
未表明上訴理由者，應於上訴後20日內向本院提出上訴理由書（
均須按他造當事人之人數附繕本）。上訴時應提出委任律師或具
有律師資格之人之委任狀，並依附註條文規定辦理。如委任律師
提起上訴者，應一併繳納上訴審裁判費。
中　　華　　民　　國　　111 　年　　9 　　月　　28　　日
                               書記官 葉淑華
附註：
民事訴訟法第466條之1：
對於第二審判決上訴，上訴人應委任律師為訴訟代理人，但上訴
人或其法定代理人具有律師資格者，不在此限。
上訴人之配偶、三親等內之血親、二親等內之姻親，或上訴人為
法人、中央或地方機關時，其所屬專任人員具有律師資格並經法
院認適當者，亦得為第三審訴訟代理人。
第1項但書及第2項情形，應於提起上訴或委任時釋明之。